【裁判字號】    96,訴,10394
【裁判日期】    980121
【裁判案由】    給付租金
【裁判全文】
臺灣臺北地方法院民事判決             96年度訴字第10394號
原      告  有限責任台北市第一建築信用合作社
法定代理人  丁○○
訴訟代理人  楊久弘律師
複代理人    乙○○
複代理人    辛○○
複代理人    庚○○
被      告  丙○○
被      告  己○○
被      告  戊○○
被      告  甲○○
被      告  寅○○
被      告  卯○○
                        樓應.
被      告  壬○○
被      告  丑○○
被      告  子○○
被      告  癸○○
上列當事人間請求給付租金事件，本院於民國98年1月12日言詞
辯論終結，判決如下：
    主  文
被告丙○○、己○○、戊○○、甲○○、寅○○、卯○○、壬○○、丑○○、子○○、癸○○應給付如附表Ａ部分所示之金額，
其中被告丙○○自民國九十六年十一月八日起、被告己○○、戊○○、寅○○、丑○○自民國九十六年十一月二十三日起、被告
甲○○自民國九十六年十一月二十四日起、被告壬○○自民國九
十七年四月十五日起、被告子○○、癸○○自民國九十七年七月
十六日起、被告卯○○自民國九十七年十二月二十三日起至清償
日止按年息百分之五計算之利息。
被告丙○○、己○○、戊○○、寅○○、卯○○、壬○○、丑○○、子○○、癸○○自民國九十六年十一月一日起每月應給付原
告如附表Ｂ部分所示之金額。
原告其餘之訴駁回。
訴訟費用由被告丙○○、己○○、戊○○各負擔六分之一、被告
甲○○負擔三分之一、被告寅○○、卯○○、壬○○、丑○○、
子○○、癸○○各負擔三十六分之一。
本判決第一項、第二項如原告分別壹拾伍萬元、壹拾伍萬元、壹
拾伍萬元、拾壹萬元、貳萬元、貳萬元、貳萬元、貳萬元、貳
萬元、貳萬元供擔保後，得分別對被告丙○○、己○○、戊○○
甲○○、寅○○、卯○○、壬○○、丑○○、子○○、癸○○假
執行。被告己○○如以新臺幣肆拾柒萬伍仟零貳拾元供擔保後，
得免假執行。
原告其餘假執行之聲請駁回。
    事  實及理  由
壹、程序方面：
一、按合作社為法人，合作社解散時應進行清算程序，清算人於
    清算事務終了後，應造具報告書、呈報主管機關，並分送各
    社員，此觀合作社法第2 條、第60條、第65條規定自明。又
    清算人為執行了結現務、收取債權，清算債務、分派剩餘財
    產之職務，有代表合作社為一切行為之權，亦為同法第61條
    所明定。經查，原告有限責任臺北市第一建築信用合作社自
    民國39年間即停止營業，雖曾辦理清算，然迄未終結，嗣經
    臺灣高等法院以94年度抗字第1802號裁定，指定丁○○會計
    師為其清算人，此有民事裁定及確定證明書附於96年度北調
    字第963 號卷宗可稽，是依上開說明，原告之清算程序既尚
    未終結，其法人格於清算範圍內，仍然存續，加以，清算人
    若係為收取債務之職務，即有代表原告之為一切行為之權利
    。是本件原告以清算人丁○○會計師為其法定代理人，於法
    尚無違誤。
二、次按，不變更訴訟標的，而補充或更正事實上或法律上之陳
    述者，非為訴之變更或追加，民事訴訟法第256 條定有明文
    。經查，本件原告起訴主張被告於其所有之土地上設定不定
    期地上權，惟自設定日起均未繳付任何租金，為平衡當事人
    間權利義務關係，遂請求被告給付租金等語。嗣於訴狀送達
    後，在本院97年1 月28日言詞辯論期日更正附表二被告應自
    96年11月1 日起給付租金之記載，並刪除請求總金額（見本
    院卷第20頁），依前開規定，僅係補充事實上及法律上之陳
    述，非為訴之變更，自應予准許，併此敘明。
貳、實體方面：
一、原告起訴主張：
    (一)訴外人李朗中、被告丙○○、己○○、戊○○、甲○○在
      71年間於原告所有之臺北市○○區○○段二小段第651 地
      號土地（下稱系爭651 地號土地）、同段第651 之1 地號
      土地（下稱系爭651之1地號土地）上設定不定期地上權，
      其設定權利範圍分別為1/6、1/6、1/6、1/6、2/6。而訴
      外人李朗中嗣於82年7月14日轉讓其權利範圍1/6與訴外人
      鍾澤揚，訴外人鍾澤揚又於83年9月27日將其權利範圍贈
      與轉讓與被告寅○○、卯○○、壬○○、丑○○、子○○
      、癸○○等6人，其權利範圍各為1/36。惟被告等人自設
      定地上權之日起迄今均未曾給付租金予原告，被告既因設
      定設定地上權而獲有使用土地之利益，原告則須負擔土地
      稅捐，為平衡當事人雙方權利，原告自得向被告請求給付
      租金。
    (二)又系爭土地及建物坐落於新生南路2 段與金山南路2 段間
      ，位於信義路永康商圈內，鄰近政治大學公企中心、淡江
      大學分部、師範大學，金華國中，、金華國小學區、永康
      公園、金石堂書局、屈臣氏、松青超市、知名的鼎泰豐餐
      廳，並近大安森林公園，且捷運信義線即將於100 年通車
      ，生活機能佳、經濟繁榮、土地利用密度極高，原告請求
      按申報總價年息10％給付租金為適當。而附表一所示之租
      金，及自96年11月1日起被告應按月給付原告如附表二所
      示之租金。
    (三)並聲明：
      1.被告丙○○、己○○、戊○○、寅○○、卯○○、壬○○、丑○○、子○○、癸○○各應給付原告如附表一所
        示之金額，及自起訴狀繕本送達翌日起至清償日止，按
        年息5％計算之利息。
      2.被告丙○○、己○○、戊○○、寅○○、卯○○、壬○○、丑○○、子○○、癸○○應自96年11月1日起各按
        月給付原告如附表二所示之金額。
二、被告方面：
    (一)被告丙○○雖未於最後言詞辯論到庭，惟據其前所提出書
      狀則陳稱：
      被告所有坐落系爭651 之1 地號土地上之建物自73年間完
      成後，均有依法繳交地價稅，雖被告另已於87年2 月16日
      將建物所有權移轉予楊兆平所有，惟因地上權未能更動，
      被告仍繼續依法繳交地價稅，未曾欠稅；更未有人曾提過
      地權歸屬問題。是被告於代繳地價稅後，若仍須繳納租金
      ，對被告而言未免不公等語，資為抗辯。
    (二)被告己○○則略以：
      1.被告係於73年12月11日與訴外人林玉亮簽約購買坐落系
        爭651 、651 之1 地號土地上之第3037建號房屋所有權
        全部及同地號第3035建號持分所有權1/5 ，並自林玉亮
        處取得系爭土地之地上權。而林玉亮移轉地上權予被告
        時，並其上無租金之登記，即讓與前為無償之地上權設
        定，雖原告欲以訴訟方式請求變更為租金之給付，固係
        其權利，然被告係因信賴登記而取得地上權，縱認被告
        應負給付租金義務，亦應經訴訟確定後，被告始有給付
        租金之義務，其效力亦僅及於原告日後對被告租金給付
        之約定，並不及於過去五年租金之請求。
      2.又被告所有之房屋地址為臺北市○○街176 號，面臨八
        米道路，對門為加蓋二樓之鐵皮屋，整個區域是臺北市
        少有未設下水道地區，附近僅有使用攤位不到一半的龍
        安市場，為極待都市更新的老舊社區，原告逕以申報地
        價10％為計算標準，誠屬過高，應以土地申報地價年息
        4 ％為計算較為適當。再者，系爭土地之地價稅歷年均
        為被告所繳納，倘被告受不利判決，則依民法第427 條
        規定，被告自得以為原告代繳納之地價稅，與原告請求
        之租金互相抵銷。復依土地法第104條第1項規定，地上
        權人有依同樣條件優先購買權，被告為求房屋及土地之
        完整，願與原告協商價購系爭土地持分。
      3.並聲明：原告之訴駁回；如受不利判決，願供擔保，請
        宣告免為假執行。
    (三)被告甲○○則以：
      其不知買的房子沒有土地所有權，但地價稅已繳了18年。
      若有合理的租金願意繳付，請法院審酌等語。
    (四)被告戊○○、寅○○、子○○、癸○○、卯○○、壬○○
      、丑○○未於言詞辯論期日到場，亦未提出書狀作何聲明
      或陳述。
三、原告主張系爭651地號及651之1地號為伊所有，被告丙○○
    、己○○、戊○○、甲○○、寅○○、卯○○、壬○○、丑
    ○○、子○○、癸○○在系爭土地上設有不定期地上權，其
    中被告丙○○、己○○、戊○○權利範圍各為6分之1、被告
    甲○○為3分之1、寅○○、卯○○、壬○○、丑○○、子○○、癸○○各為36分之1，業據原告提出土地登記簿謄本為
    證，被告對之均不爭執，足堪信為真實。按地上權不以支付
    地租為必要，當事人就地上權固可為支付地租之約定，亦得
    為無償之約定。但設定地上權時未同時約定地租者，參諸地
    上權性質上為一種用益物權，地上權人因設定地上權而獲有
    使用土地之利益，土地所有人則須負擔土地稅捐，為平衡當
    事人雙方權益，土地所有權人應非不得請求地上權人支付地
    租。民法雖無關於地上權地租最高限額之規定，該地租之性
    質，核與租用基地建築房屋類似，應類推適用土地法第105
    條準用同法第97條規定，以不超過土地申報總價額年息10%
    為限。被告丙○○、甲○○雖以曾繳交地價稅置辯，惟兩者
    乃不同之事實，尚非繳交地價稅即可不支付地租，被告己○○雖辯稱應以土地申報總價年息4%計算，惟系爭土地位於臺
    北市○○○路○段與金山南路二段間，位於信義路永康商圈
    內，鄰近政治大學公企中心、淡江大學分部、師範大學，金
    華國中，、金華國小學區、永康公園、金石堂書局、屈臣氏
    、松青超市、知名的鼎泰豐餐廳，並近大安森林公園，且捷
    運信義線即將於100年通車，生活機能佳、經濟繁榮、土地
    利用密度極高，原告請求按申報總價年息5%給付租金為適當
    。經查，原告所有之前開土地面積各為142平方公尺、32平
    方公尺，共計174平方公尺，其申報地價係按當年度公告地
    價之80%為計算，則系爭651、651之1地號土地自89年7月1日
    起之申報地價均為每平方公尺6萬3920元、自93年1月1日起
    之申報地價為每平方公尺6萬4920元、自96年1月1日起之申
    報地價每平方公尺為6萬9920元。原告自得依被告設定地上
    權之權利範圍分別向被告請求自91年11月1日起至96年10月
    30 日止之地租：
    1.被告丙○○部分：
      (1)91年11月1日起至92年12月31日止14個月共10萬8131元
        （計算式：6萬3920x174x5%x14/12x1/6=10萬8131，元
        以下四捨五入）。
      (2)93年1月1日起至95年12月31日止3年共28萬2402元（計
        算式：6萬4920x174x5%x3X1/6=282402）。
      (3)96年1月1日至96年10月31日止10個月共8萬4487元（計
        算式：69920x174x5%x10/12x1/6=84487）。
      (4)綜上，91年11月1日至96年10月31日共得請求之租金為
        47萬5020元。
      (5)96年11月1日起每月得請求之租金為8449元（計算式：
        69920x174x5%x1/12x1/6=8449）。
    2.被告己○○部分：
      與被告丙○○同。
    3.被告戊○○部分：
      與被告丙○○同。
    4.被告甲○○部分：
      (1)91年11月1日起至92年12月31日止14個月共21萬6262元
        （計算式：6萬3920x174x5%x14/12x2/6=21萬6262，元
        以下四捨五入）。
      (2)93年1月1日起至95年12月31日止3年共56萬4804元（計
        算式：6萬4920x174x5%x3X2/6=564804）。
      (3)96年1月1日至96年10月31日止10個月共16萬8974元（計
        算式：69920x174x5%x10/12x1/6=168974）。
      (4)綜上，91年11月1日至96年10月31日共得請求之租金為
        95萬40元。
      (5)96年11月1日起每月得請求之租金為1萬6898元（計算式
        ：69920x174x5%x1/12x2/6=16898）。
    5.被告寅○○、卯○○、壬○○、丑○○、子○○、癸○○
      每人應給付部分：
      (1)91年11月1日起至92年12月31日止14個月共1萬8022元（
        計算式：6萬3920x174x5%x14/12x1/36=1萬8022，元以
        下四捨五入）。
      (2)93年1月1日起至95年12月31日止3年共4萬7067元（計算
        式：6萬4920x174x5%x3X1/36=47067）。
      (3)96年1月1日至96年10月31日止10個月共1萬4081元（計
        算式：69920x174x5%x10/12x1/36=14081）。
      (4)綜上，91年11月1日至96年10月31日共得向寅○○、卯
        ○○、壬○○、丑○○、子○○、癸○○每人各請求之
        租金為7萬9170元。
      (5)96年11月1日起每月得向寅○○、卯○○、壬○○、丑
        ○○、子○○、癸○○每人各請求之租金為8449元（計
        算式：69920x174x5%x1/12x1/36=1408）。
四、假執行之宣告：
    原告及被告己○○均陳明願供擔保，聲請宣告假執行及免假
    執行，原告勝訴部分，經核無不合，爰分別酌定相當擔保金
    額准許之。原告敗訴部分，其假執行之聲請亦失所附麗，應
    併駁回之。
五、結論：原告之訴為一部有理由、一部無理由，依民事訴訟法
    第385條第1項前段、第79條，第390條第2項，第392條第2項
    ，判決如主文。
中    華    民    國    98    年    1    月    21    日
                  民事第四庭    法  官  趙子榮
以上正本係照原本作成
如對本判決上訴，須於判決送達後20日內向本院提出上訴狀
中    華    民    國    98    年    1     月    21    日
                                書記官  謝榕芝
 附表：
┌────┬───────────┬─────────┐
│姓名    │Ａ部分：應給付相當於五│Ｂ部分：96年11月1 │
│        │年之租金數額（新臺幣）│日起每月應給付之租│
│        │                      │金數額（新臺幣）  │
├────┼───────────┼─────────┤
│丙○○  │47萬5020元            │8449元            │
├────┼───────────┼─────────┤
│己○○  │47萬5020元            │8449元            │
├────┼───────────┼─────────┤
│戊○○  │47萬5020元            │8449元            │
├────┼───────────┼─────────┤
│甲○○  │95萬40元              │1萬6898元         │
├────┼───────────┼─────────┤
│寅○○  │7萬9170元             │1408元            │
├────┼───────────┼─────────┤
│卯○○  │7萬9170元             │1408元            │
├────┼───────────┼─────────┤
│壬○○  │7萬9170元             │1408元            │
├────┼───────────┼─────────┤
│丑○○  │7萬9170元             │1408元            │
├────┼───────────┼─────────┤
│子○○  │7萬9170元             │1408元            │
├────┼───────────┼─────────┤
│癸○○  │7萬9170元             │1408元            │
└────┴───────────┴─────────┘


司法院資訊處製作；財團法人民間司法改革基金會備份。
